【裁判字號】    97,台上,17
【裁判日期】    970110
【裁判案由】    確認合夥決議無效
【裁判全文】
最高法院民事判決                九十七年度台上字第一七號
上  訴  人  正大聯合會計師事務所
法定代理人  癸  ○
參  加  人  壬○○
訴訟代理人  廖健男律師
上  訴  人  癸  ○
上列上訴人
共      同
訴訟代理人  王勝彥律師
被 上訴 人  甲○○  住台北市○○○路○段38號9樓
            乙○○  住台北市○○路○段51巷6號2樓
            丙○○  住台北市○○路○段155巷4弄35號4樓
            丁○○  住台北市○○路289巷6弄1號3樓
            戊○○  住台灣省台北縣永和市○○街68之1號3樓
            己○○  住台北市○○街38巷18弄5之1號1樓
            庚○○  住台北市○○路○段300號6樓之1
            辛○○  住台灣省台北縣永和市○○路197號16樓
共      同
訴訟代理人  鄭洋一律師
            楊鈞國律師
上 列一 人
複 代理 人  楊惠琳律師
上列當事人間請求確認合夥決議無效事件，上訴人對於中華民國
九十六年七月三日台灣高等法院第二審判決（九十三年度上字第
二五○號），提起上訴，本院判決如下：
    主  文
原判決關於駁回上訴人請求確認上訴人正大聯合會計師事務所民
國九十年六月五日合夥人會議提案四決議暨同所九十一年二月二
十一日退夥結算會議決議均無效之訴及各該訴訟費用部分均廢棄
，發回台灣高等法院。
其他上訴駁回。
第三審訴訟費用，關於駁回其他上訴部分，由上訴人負擔；該參
加訴訟費用，由參加人負擔。
    理  由
本件上訴人主張：上訴人正大聯合會計師事務所（下稱正大所）
係由上訴人癸○於民國六十年間創立，嗣陸續由十五名會計師先
後加入，其中癸○與參加人壬○○（癸○之子），及被上訴人乙
○○、甲○○、丁○○、戊○○、丙○○五人（下稱乙○○等五
人），係實際負事務所經營盈虧責任之合夥人，其合夥比例分別
為115（含癸○及參加人之合夥比例）：35：35：19.5：11：9.5
；被上訴人庚○○、辛○○僅領薪水及工作獎金，並不負經營之
盈虧責任；被上訴人己○○與伊等約定自八十七年七月間起至九
十年六月三十日止，祇按併入之客戶執業收入，抽取約定比例之
酬勞，不負經營之盈虧責任，並非合夥人（自九十年七月一日起
，另約定正式加入合夥）。詎被上訴人竟於九十年六月五日趁癸
○出國當天，糾集正大所台北總所及台中分所之員工，強行搬走
事務所內之財稅簽證工作底稿等文件，並由己○○片面召集合夥
人會議（下稱系爭九十年六月五日合夥人會議），作成如第一審
判決附件（下稱附件）一所示多項決議，其中甚包括被上訴人之
退夥決議。按正大所歷年來之合夥人會議皆由癸○召集，癸○於
出國期間，將所長職務交由己○○代行，代理權僅限於一般日常
事務，並不包括召集合夥人會議之重大事項，且依民法第六百八
十六條規定，合夥人之退夥應於二個月前以書面通知各合夥人，
系爭九十年六月五日合夥人會議之召集程序已有重大瑕疵而無效
，其決議除違反利益迴避原則外，並經參加人於各項議案為反對
之表示，依民法第六百七十條規定，更屬無效。又被上訴人固曾
以存證信函通知癸○，將於九十一年二月二十一日下午一時三十
分召集退夥結算會議（下稱系爭九十一年二月二十一日退夥結算
會議），惟伊旋即回函被上訴人上開會議之召開係屬違法，被上
訴人無權召開仍如期開會，所作成如附件二之多項決議，既未經
全體合夥人同意，且無退夥結算之問題，並違反利益迴避原則，
亦屬無效等情，爰依民法第六百七十條、第一百四十八條第二項
暨類推適用公司法第一百七十二條、第一百七十八條規定及法理
，求為確認如附件一所示系爭九十年六月五日合夥人會議決議提
案二、四決議及如附件二所示系爭九十一年二月二十一日退夥結
算會議決議均無效之判決。（按：上訴人另請求確認系爭九十年
六月五日合夥人會議提案一、三決議無效部分，經原審判決被上
訴人敗訴駁回其上訴後，該部分已因被上訴人未上訴而告確定。
又上訴人於第一審另請求確認其與被上訴人間合夥關係存在等部
分，經該審判決其敗訴後，亦未據其聲明上訴而告確定，各該部
分未繫屬本院，不予贅列。）
被上訴人則以：上訴人提起本件確認之訴，已欠缺即受確認判決
之法律上利益。且正大所聯合執業合夥契約書（下稱系爭合夥契
約書）第一條所示十六位聯合執業會計師，祇有癸○及乙○○等
五人為真正負事務所經營盈虧責任之合夥人，其合夥盈餘分配比
例為100：50：35：19.5：11：9.5。參加人等十人，均僅係聯合
執業會計師，而非實際合夥人，正大所於八十九年一月三十一日
及同年十月三十一日按合夥比例分配盈餘時，僅有上開六位實際
合夥人受分配。再民法未明定合夥人會議之召集權限，癸○於九
十年五月三十一日既以公告方式，將正大所有關事務均交由己○
○代行，己○○召開系爭九十年六月五日合夥人會議，經全體聯
合執業之會計師十六人出席，出席過半數以上之同意作成之決議
，自無違反民法第六百七十條之規定，亦符合系爭合夥契約書第
四條約定。又伊等聲明退夥已發生效力，正大所之合夥人僅餘癸
○一人，依民法第六百六十七條第一項規定，應認合夥已依法解
散。因癸○拒不依系爭九十年六月五日合夥人會議決議辦理退夥
後之清算事務，系爭九十一年二月二十一日退夥結算會議之召集
自有其正當性與必要性，即依民法規定或系爭合夥契約書之約定
，亦未限定該退夥結算會議應由癸○召集，伊等召開該退夥結算
會議，並無召集程序之違法。另有關合夥解散後之清算程序，本
應依民法第六百九十四條以下之規定辦理，並無民法第六百七十
條規定之適用。系爭九十一年二月二十一日退夥結算會議作成之
決議，因涉及合夥人間之事務，復與聯合執業會計師間之事務相
關，類推適用民法第五十二條規定，經以多數決之方式作成，尤
屬有效等語，資為抗辯。
原審以：(一)系爭九十年六月五日合夥人會議提案二之決議內容既
係：「提出辭呈之員工，由各部門負責合夥儘量慰留，若慰留不
成，要求將現在仍在處理中簽證案件告一段落後在六月三十日離
職」，顯見上訴人所爭執之此部分事實已成過去，應認其就此部
分決議，已無即受確認判決之法律上利益。(二)查系爭合夥契約書
第一條固約定正大所係由癸○、被上訴人及陳培賞等十六位會計
師聯合執業，並於第三條分就該十六位會計師之分配盈虧比例一
一列舉，但該約定之分配盈虧比例，既與兩造上開所述之合夥比
例不符，且陳培賞於第一審證稱：「（系爭合夥契約書）是登記
、報備、報稅用的」，參諸上訴人於另案台灣台北地方法院（下
稱台北地院）九十年度重訴字第二九四四號請求合夥損益分配等
事件，具狀抗辯系爭合夥契約書所載之各合夥人與合夥比例並非
真正等情觀之，足認系爭合夥契約書所載之分配盈虧比例約定，
並未真實表徵正大所之合夥關係。上開十六位會計師究否為正大
所之合夥人，應分就其實際情狀定之。1.癸○及乙○○等五人部
分：依系爭合夥契約書第二條約定，正大所除台北總所外，尚設
有台中分所及高雄分所，癸○及乙○○等五人乃係負責台北總所
及台中分所經營盈虧責任之合夥人，已為兩造所不爭，足認該六
人均係正大所之實際上合夥人。2.陳培賞、詹淑薰、林崇仁部分
：此三名會計師僅就高雄分所之經營盈虧責任負責，並不負責台
北總所及台中分所之經營盈虧責任，為兩造所不爭，且與證人陳
培賞證述相符，該三人所負責之高雄所，僅係借用正大所之名稱
對外營業並共同報稅，並未同負經營之盈虧責任，均非正大所之
實際上合夥人。3.庚○○、辛○○、郭承楓、田時雨、王樞部分
：兩造既均自認該五人僅係領取薪水及工作獎金，不負正大所之
經營盈虧責任，自非正大所之實際上合夥人。又該五人所領取之
薪水及工作獎金，原係其服勞務之對價，自不能以其有服勞務之
事實，遽認係依民法第六百七十七條第三項規定以勞務出資之合
夥人。4.己○○部分：兩造均自認己○○迄至九十年六月三十日
止，僅係按併入之客戶執業收入，抽取約定比例為酬勞之會計師
，並未共負正大所之經營盈虧責任，且參諸癸○與己○○於八十
七年八月十二日共同簽署之約定書第三條約定，堪認己○○在系
爭九十年六月五日合夥人會議召集時，尚非正大所之實際上合夥
人。5.參加人部分：依癸○所簽認之正大所八十七年度至八十九
年度盈餘分配表所示，受盈餘分配之會計師僅為癸○及乙○○等
五人，而參加人早在八十七年六月一日即已加入正大所聯合執業
，果參加人亦為合夥人，何以其在八十八年度及八十九年度均未
與上開合夥人同受盈餘分配？顯與常情有悖。參酌癸○於九十年
六月九日書寫之信函及同年七月一日書寫之文章所載，非但未提
及其子參加人享有正大所之合夥股分，甚就其享有之合夥股分，
謂由本人與其子媳四人共享，而有意傳承，可見其亦不認為與參
加人分別享有正大所之合夥股分，堪認參加人僅為正大所之聯合
執業會計師，並非實際上合夥人。又依正大所八十七年度至八十
九年度盈餘分配表所示，該事務所之盈餘分配共計分 225份，其
中癸○與乙○○等五人之盈餘分配比例，分別為該225份中之100
、35、35、19.5、11、9.5 份，並另保留15份。癸○雖指保留之
15份係歸其及參加人所享有云云，但參加人並非正大所之合夥人
，且依正大所八十四年度至八十九年度合夥人支領盈餘紀錄所示
，上開六名合夥人於八十九年一月三十一日所支領之盈餘金額分
別為新台幣（下同）一百萬元、五十萬元、三十五萬元、十九萬
五千元、十一萬元及九萬五千元；於八十九年十月三十一日所支
領之盈餘金額分別為四百四十四萬四千四百四十四元、二百二十
二萬二千二百二十二元、一百五十五萬五千五百五十六元、八十
六萬六千六百六十七元、四十八萬八千八百八十九元及四十二萬
二千二百二十二元，換算其支領之盈餘分配比例恰為 100：50：
35：19.5：11：9.5 ，復參酌癸○所簽認之二紙「可分配金額」
紀錄，分別載明「羅100林50張35李11施9.5/（共計）205.5」、
「羅100林50張35邱19.5李11施9.5/（共計）225」，亦與上開六
名合夥人實際所支領之盈餘比例相當，可認癸○與乙○○等五人
之盈餘分配比例應為100：50：35：19.5：11：9.5，上開盈餘分
配表所保留之15份，應分歸乙○○所享有。(三)查癸○既自認係正
大所之所長，有召集合夥人會議之權利，其於九十年五月三十一
日以公告揭示：「本人將於九十年六月五日出國，為期五天，預
定六月九日返國，出國期間本所有關事務均由許會計師伯彥輪值
代行，特此公告」，將其所長地位之權限，授與己○○代理行使
，則己○○於九十年六月五日召集合夥人會議，自難認為已逾越
癸○之授權範圍。又民法關於合夥之規定，就合夥人會議之召集
程序並未明定，而系爭合夥契約書就此亦未約定，參諸合夥之性
質及民法就合夥無如民法第五十六條第一項及公司法第一百八十
九條設有規範，應認合夥人會議之召集，除契約另有約定外，僅
須合夥人全體均受到通知即為已足，徵諸民法第六百七十條第一
項規定自明。況依系爭九十年六月五日合夥人會議紀錄所示，除
乙○○等五人均出席該次會議外，癸○亦已出具委託書委託其子
即訴外人羅裕民與會，且上開六人均已就議案表示意見，顯見正
大所之六名合夥人已全數出席該次會議，且未當場質疑該次會議
之召集程序，益徵系爭九十年六月五日合夥人會議之召集程序已
獲得全體合夥人之同意，自無違法可言。又系爭合夥契約書並未
就合夥決議之作成方式另予約定，依民法第六百七十條第一項規
定，正大所之合夥團體所作成之合夥決議，自應以合夥人全體之
同意為之，方屬適法。查系爭九十年六月五日合夥人會議提案四
「三十週年慶討論案」，既經全體合夥人決議通過，且經核其決
議內容：「據悉本所將舉辦三十週年慶，依退夥之法律規定退夥
會計師不分擔費用」，乃重申民法第六百九十條之規定，並無不
當，為屬有效。按合夥人之聲明退夥，乃其合夥中內部關係，祇
須向其他合夥人為退夥合法之表示，即生退夥之效力。系爭九十
年六月五日合夥人會議提案三「退夥案」之決議雖不生效力，然
依其決議內容，乙○○等五人應於九十年六月五日當場聲明退夥
，其退夥之意思表示，已於同日到達癸○之代理人即羅裕民，依
民法第六百八十六條第一項規定，乙○○等五人之退夥效力，自
通知後二個月即九十年八月五日起生效。(四)按合夥人之退夥，如
未退夥之合夥人僅存一人時，等同於合夥之解散，合夥關係歸於
消滅。查正大所之合夥人既僅有癸○及乙○○等五人，而乙○○
等五人嗣已聲明退夥，並自九十年八月五日生效，正大所自斯時
起之合夥人僅餘癸○一人，該合夥關係即同於解散，正大所即應
進行清算。又乙○○等五人曾於九十一年二月六日以存證信函通
知癸○，將於九十一年二月二十一日召集退夥結算會議，並由癸
○收受該通知後予以函覆，嗣乙○○等五人再如期舉行退夥結算
會議，經核乙○○等五人所占合夥比例為5/9 ，已超過半數，依
上規定，其辦理合夥清算事宜，所召集之系爭九十一年二月二十
一日退夥結算會議暨其決議，核屬適法。從而，上訴人據以請求
確認系爭九十年六月五日合夥人會議提案二、四決議及系爭九十
一年二月二十一日退夥結算會議決議均無效，不應准許，為其心
證之所由得，並說明上訴人其他抗辯及聲明證據因何不足採之理
由，因就上訴人請求確認上開決議無效部分，將第一審所為被上
訴人敗訴之判決廢棄，改判駁回上訴人該部分之訴。
一、關於廢棄發回部分（即原判決關於駁回上訴人請求確認正大
所系爭九十年六月五日合夥人會議提案四決議及系爭九十一年二
月二十一日退夥結算會議決議均無效之訴部分）：
按民法所稱之合夥者，係指二人以上互約出資以經營共同事業，
分享其事業所生之利益，或分擔並分享事業所生損益之契約，各
合夥人除以金錢、其他財產權、勞務、信用、或其他利益為出資
外，必以有利益共同分享或損益共同均霑之利害關係存在，始得
謂為互約出資以經營共同事業之合夥，此觀同法第六百六十七條
、第六百七十六條及第六百七十七條之規定自明。查財政部台北
市國稅局信義稽徵所函復台北地院檢附之正大所「八十九年度執
行業務所得損益計算表」，已載明參加人該年度之分配盈餘為一
百六十四萬零三百十五元，並經參加人將之列入該年度執行業務
所得申報個人綜合所得稅結算申報，有該結算申報書足憑（分見
一審卷(一)一二六～一三三頁及同卷(二)四六頁），且參加人未如庚
○○、辛○○、郭承楓、田時雨、王樞、己○○等會計師部分，
分經兩造自認其不負正大所經營盈虧責任而非屬合夥人，即依兩
造提出之書證內容所載，似僅提及庚○○、辛○○、郭承楓、田
時雨、王樞、林崇仁等六人（合夥股分1%者）於依系爭合夥契約
書報繳盈餘所得稅後正大所有補貼其稅金（即實際不負盈虧責任
）而已（分見一審卷(三)四九一頁即被證44號、原審卷(一)五○、五
一頁、同卷(三)二三八～二四○頁即上證31～33號及同卷(五)三○二
頁），而上訴人復自始至終一再指稱參加人為真正負盈虧責任之
合夥人，其合夥股分合併於癸○之上述「115 」比例，及經被上
訴人以郵局存證信函指稱癸○及參加人均為正大所之合夥人無誤
，並提出該證14號為據（分見一審調字卷七頁、一審卷(一)一三九
、二○三～二○八頁及同卷(二)三○、七五頁）。究竟參加人自八
十七年加入正大所起，按年依系爭合夥契約書之比例申報執行業
務盈餘所得稅後，有無如庚○○等其他會計師經正大所補貼其稅
金而有實際不負盈虧責任之情形？卷附系爭合夥契約書第四條載
明十六位會計師依前條所定之盈虧比例可經由全體會計師同意變
更之（見一審卷(一)一八一頁），正大所全體會計師實際上如何約
定或嗣後變更其盈虧比例？有無經全體會計師同意？另依上訴人
提出癸○與己○○八十七年八月十二日簽訂之約定書，載明「立
約定書人正大所癸○會計師與現有之『合夥股東計七人』（以下
稱甲方）己○○會計師（以下稱乙方）．．」（見同上卷二○○
、二○一頁），其中「合夥股東計七人」是指那七人？此攸關參
加人是否為正大所之真正合夥人及該所之合夥人額數，原審未遑
詳為深究，已有待澄清。又上訴人就上開正大所八十七年度至八
十九年度盈餘分配表暨八十四年度至八十九年度合夥人支領盈餘
紀錄，迭次指稱：該書表未具文書之形式及實質真正，無證據適
格，且未依商業會計法第六十八條規定，經全體合夥人及其他公
證單位簽認等語（分見一審卷(一)一五三～一五六頁、原審卷(四)六
○頁及同卷(五)三○○～三○二頁），復對八十九年度盈餘紀錄所
載八十九年一月三十一日及同年十月三十一日支領之盈餘金額（
即被證26、27號），於第一審即主張：各該金額非正大所之盈餘
分配數，而係合夥人之暫支款項云云（分見一審卷(二)七五、九九
頁即證37號）。原審對上訴人此項重要之攻擊方法，恝置不論，
遽以上述理由而為此部分上訴人不利之論斷，自有判決不備理由
之違法。且依八十四年度至八十九年度合夥人支領盈餘紀錄所示
，八十四年八月二十四日、八十五年二月十日癸○與乙○○等五
人支領金額之比例，似各為100 ：30：30：30：20：20及 107：
53：37：21：12：10，各該全年度之金額比例更有不同（分見一
審卷(二)四六一頁），原審僅以該盈餘紀錄其中八十九年一月三十
一日及同年十月三十一日支領金額經換算支領盈餘分配比例恰為
100：50：35：19.5：11：9.5，逕認其為癸○與乙○○等五人之
盈餘分配比例，並嫌疏略。另依癸○九十年六月九日書寫之信函
及同年七月一日書寫之文章內容，似僅言及讓與合夥股分予其子
而有意傳承之意，該文意是否即表示參加人於正大所無實質合夥
股分，亦值推敲。癸○於正大所之合夥比例究為225分之「100」
或「115」？如為「115」有無包含參加人之股份比例在內？上開
八十七年度至八十九年度盈餘分配表所載保留股份「15」，倘屬
真正，該保留股份是否為參加人之股份？凡此均與參加人是否為
正大所之真正合夥人所關頗切，原審未逐一調查明晰，遽行判決
，不免速斷。其次，依系爭九十年六月五日合夥人會議紀錄所載
，該會議僅有十五名會計師出席（包括委託代理在內），林崇仁
似未與會，提案四之決議，亦僅載稱「據本所將舉辦三十週年慶
，依退夥之法律規定退夥會計師不分攤費用」云云，並未載明經
全體合夥人同意決議（見一審卷(一)六七～七一頁），而參加人復
於第一審指稱是日會議決議其有表示反對，核與證人趙巍芬證述
該日會議參加人及羅裕民（代理癸○出席）有表示反對等情相符
（分見同上卷(四)一六○、一六一、一六三、一六四頁）。乃原審
一面認定該合夥人會議決議，依民法第六百七十條第一項規定，
應以合夥人全體之同意為之，方屬適法；卻一面又稱系爭九十年
六月五日合夥人會議提案四「三十週年慶討論案」，業經「全體
合夥人」決議通過，為屬有效云云，尤有認定事實不憑卷內資料
之違法。本件正大所之真正合夥人究僅癸○及乙○○等五人（共
六人），抑或癸○、參加人及乙○○等五人（共七人），甚為更
多人？各該事實既均未臻明瞭，本院自無從為法律上之判斷。上
訴論旨，執以指摘原判決關此部分不當，求予廢棄，不能認為無
理由。
二、關於駁回上訴部分（即原判決關於駁回上訴人請求確認正大
所系爭九十年六月五日合夥人會議提案二決議無效之訴部分）：
按確認法律關係之訴，非原告有即受確認判決之法律上利益者，
不得提起之；確認證書真偽或為法律關係基礎事實存否之訴，亦
同，民事訴訟法第二百四十七條第一項定有明文。又確認法律關
係基礎事實存否之訴，以確認現在之法律關係基礎事實存否為限
，如已過去或將來應發生之法律關係基礎事實，則不得為此訴之
標的。查原審本於上述理由而為此部分上訴人敗訴之判決，經核
於法並無違背。上訴論旨，泛就與判決結果不生影響之理由，指
摘原判決此部分不當，求予廢棄，非有理由。
據上論結，本件上訴為一部有理由，一部無理由。依民事訴訟法
第四百七十七條第一項、第四百七十八條第二項、第四百八十一
條、第四百四十九條第一項、第八十六條第一項前段、第七十八
條，判決如主文。
中    華    民    國  九十七  年    一    月    十    日
                      最高法院民事第六庭
                          審判長法官  朱  建  男
                                法官  顏  南  全
                                法官  黃  義  豐
                                法官  鄭  傑  夫
                                法官  蘇  清  恭
      本件正本證明與原本無異
                                      書  記  官
中    華    民    國  九十七  年    一    月  二十一  日
                                                      Ｋ


司法院資訊處製作；財團法人民間司法改革基金會備份。
